【裁判字號】    94,上更(二),361
【裁判日期】    950630
【裁判案由】    殺人未遂
【裁判全文】
臺灣高等法院高雄分院刑事判決     94年度上更(二)字第361號
上  訴  人
即  被  告  甲○○
                    現於臺灣高雄看守所羈押中
指定辯護人  陳慧錚 律師
上列上訴人因殺人未遂案件，不服臺灣高雄地方法院93年度訴字
第2210號中華民國93年12月3 日第一審判決（起訴案號：臺灣高
雄地方法院檢察署93年度偵字第13139 號、第15397 號），提起
上訴，判決後，經最高法院第二次發回更審，本院判決如下：
     主  文
原判決撤銷。
甲○○殺人未遂，處有期徒刑陸年，褫奪公權年。扣案折疊刀
壹支沒收。
     事  實
一、甲○○、乙○○均為高雄市○○區○○路「青年希望富貴樓
    」住戶，分別住在該大樓573 號7 樓、575 號，甲○○平日
    有喝酒習慣，並經常在該大樓管理室飲酒喧嘩，影響住戶安
    寧，而乙○○因具警察身分，乃自民國93年起被推舉擔任該
    大樓管理委員會副主任委員，因此，曾因甲○○喝酒喧鬧之
    事，規勸過甲○○，已致甲○○心生嫌隙。
二、甲○○於93年6 月30日領薪後，即自同日下午某時起，與友
    人在某處飲用數量頗多之保力達、啤酒，後於同日下午8、9
    時許，返回上開大樓，仍繼續在該大樓管理室內飲用啤酒，
    期間並曾將其所有折疊刀1 支擺放在管理室桌上，亦曾外出
    買酒，並向管理員抱怨其住處樓上很吵，致影響其睡眠，至
    翌日上午2 、3 時許，甲○○因自前日下午持續飲酒，其精
    神狀態對於外界事務之判斷力，已較一般人之平均程度減退
    ，而達於精神耗弱之程度；後乙○○應主任委員之妻劉秀蓉
    之請，出面勸導甲○○勿於深夜在管理室內飲酒喧鬧，乙○
    ○乃至管理室勸阻，並請甲○○至管理室外（即高雄市○○
    區○○街198 巷18弄12號前）勸說，期間因乙○○要甲○○
    不要繼續在管理室內喝酒喧鬧，2 人遂起口角爭執，並於同
    日上午3 時12分許，經不詳姓名之人報警，稱現場有滋事情
    事，員警乃曾前往處理；嗣於員警離去後，甲○○仍為在管
    理室喝酒喧鬧事繼續與乙○○爭執，並因已有醉意，誤認因
    乙○○具警察身分，言語爭吵中似有要將其提報流氓管訓、
    逐出上開社區大樓之意，乃心生忿恨，明知頭部、太陽穴、
    胸部乃人體重要部位，頸部乃人體動脈、靜脈流經之處，如
    持刀砍刺該等部位，有致人於死之可能，竟基於殺人之犯意
    ，於同日上午3 時50分許，趁乙○○轉身欲離去之際，持其
    所有置於口袋內之摺疊刀1 支（柄長11.5公分、刀刃長8.5
    公分，單刃開鋒），以右手握住刀柄，刀刃朝下，由上往下
    朝乙○○之身體（因乙○○、甲○○均不知第一刀砍刺之部
    位）砍刺，致乙○○受刺後倒退，撞及停放在路旁之腳踏車
    、機車而跌倒，惟甲○○仍不罷休，繼續持折疊刀猛刺，上
    開大樓管理員張深中見狀出聲喝止，甲○○仍未停手，計刺
    殺乙○○7 刀，嗣因折疊刀直接插入乙○○之左臉頰內（近
    太陽穴處），無法拔出，甲○○始因慌張停止繼續行兇，逃
    離現場，因而致乙○○受有：左顳部穿刺傷約長2.5 公分
    、寬1 公分、深度深及硬腦膜，傷口部位顏面神經額分枝斷
    裂。右耳前一縱向傷口約長6 公分、寬1 公分、深2 公分
    、傷及顏面神經的額分枝、顴分枝及頰分枝（皆斷裂）。
    下背部傷口約3 公分長、1 公分寬、3 公分深、腰椎棘突骨
    折。左手無名指約2 公分長、0.5 公分寬及0.5 公分深傷
    口、傷及屈指深肌腱及指動脈和指神經。前胸傷口3 公分
    。頸部傷口5 公分。左肩傷口約8 公分等7 處傷害。旋
    經上開大樓管理室報警處理，並將乙○○送醫急救，乙○○
    始倖免於死。
三、甲○○於逃離現場後，因驚嚇後神智已較為清醒，乃於同日
    （1 日）上午6 時30分許，前往屏東縣警察局保安隊投案，
    經員警於同日上午7 時36分施以酒精濃度測試，測定值仍高
    達0.79mg/l；而甲○○所有持以刺殺乙○○之折疊刀1 支，
    則因插入乙○○左臉頰內，經高雄榮民總醫院對乙○○進行
    急救後，始自乙○○之左臉頰內拔出，為警扣案。
四、案經高雄市政府警察局左營分局移送臺灣高雄地方法院檢察
    署檢察官偵查起訴。
     理  由
一、程序方面─
  (一)上訴人即被告甲○○（以下簡稱被告）、指定辯護人均爭執
    張深中、劉秀蓉、乙○○於警詢陳述之證據能力。本院審酌
    張深中、乙○○於警詢所陳，與於原審或本院前審證述之內
    容並無不符；且劉秀蓉並未於原審或本院到庭具結作證，就
    此部分未予被告行使對質、詰問之權利。是依刑事訴訟法第
    159 條第1 項規定，認張深中、劉秀蓉、乙○○於警詢陳述
    均不具證據能力。
  (二)被告、指定辯護人、檢察官均未爭執張深中、劉秀蓉、乙○
    ○、潘證傑於偵訊具結陳述之證據能力；且張深中、乙○○
    業於原審或本院前審到庭具結作證，並進行交互詰問，對被
    告行使對質、詰問之權利並未剝奪；又張深中、劉秀蓉、乙
    ○○、潘證傑偵訊陳述，係就其等受害或目擊本件案發經過
    或乙○○於上開大樓之身分為陳述，檢察官自無妨害其等自
    由意志而為訊問之必要，應認該等陳述作成當時，並無何不
    適當之情形，復無何顯有不可信之情況。是依刑事訴訟法第
    159 條之5 第2 項規定，認張深中、劉秀蓉、乙○○、潘證
    傑於偵訊中具結之陳述，均具證據能力。
  (三)被告、指定辯護人、檢察官均未爭執潘證傑於警詢陳述之證
    據能力；且潘證傑於警詢陳述，係就其目擊本件案發經過為
    陳述，員警自無妨害其自由意志為詢問之必要，應認警詢陳
    述作成當時，並無何不適當之情形。是依刑事訴訟法第159
    條之5 第2 項規定，認潘證傑於警詢陳述具證據能力。
二、認定犯罪事實所憑證據及理由─
  (一)訊據被告固不否認於上開時、地，因在上開大樓管理室飲酒
    喧鬧事，致與被害人乙○○發生口角爭執，並持折疊刀刺殺
    乙○○等情，惟矢口否認有殺人未遂犯行，辯稱：「因乙○
    ○說要提報伊流氓管訓，還要將伊趕出社區大樓，並將伊推
    倒，伊一時失去理智，一時衝動，才會拿刀亂刺，伊沒有殺
    人故意」云云，指定辯護人則為被告辯護稱：「被告甲○○
    沒有殺人犯意，應僅成立傷害罪嫌」等語。
  (二)經查：
  1.被告與乙○○均為高雄市○○區○○路「青年希望富貴樓」
    住戶，被告平日有喝酒習慣，並經常在該大樓管理室內飲酒
    喧嘩，致影響住戶安寧，而乙○○則具警察身分，並自93年
    起擔任該大樓管理委員會副主任委員，因此曾規勸被告勿在
    管理室飲酒喧鬧等情；業據證人即上開大樓管理員張深中於
    偵訊證稱：「甲○○經常在大樓管理室喝酒，大小聲吵鬧，
    這種情況已經有好幾年」等語（見93偵13139 號卷第18頁背
    面），及證人即上開大樓管理委員會主委之妻劉秀蓉於偵訊
    證稱：「甲○○好幾年來都是常常酒後鬧事，大樓住戶都非
    常怕他；93年改選管理委員會時，伊等請乙○○擔任副主委
    」等語明確（見93偵13139 號卷第19頁背面）；復經證人即
    被害人乙○○於原審證稱：「伊是基於警察的立場去勸甲○
    ○，在本件發生之前，伊曾勸過甲○○一次」等語在卷（見
    原審卷第100 、105 頁）。足認被告確有酒後喧鬧之習慣，
    致造成同社區大樓住戶困擾，而乙○○則曾因此規勸被告無
    訛。
  2.被告於93年7 月1 日凌晨發生本件刺殺事件前，即自前一日
    （30日）下午起，與友人飲用數量頗多之保力達、啤酒，並
    於同日（30日）下午8 、9 時許返回上開大樓，仍繼續在該
    大樓管理室飲用啤酒，期間並曾將其所有折疊刀1 支擺放在
    管理室桌上，直至翌日（1 日）上午2 、3 時許，仍在上開
    大樓管理室飲酒喧鬧，乃有乙○○應劉秀蓉之請出面勸阻等
    情；業據被告於警詢、偵訊、原審分別陳稱：「伊於93年6
    月30日下午開始飲酒，是喝保力達、啤酒，伊知道伊喝很多
    」（見警卷第4 頁）、「當天（93年6 月30日）伊剛領薪水
    ，和同事在外面喝了酒，又拿2 瓶啤酒回大樓管理室繼續喝
    ，伊進進出出買了好幾次，到了不知幾點，伊到外面看到乙
    ○○」（見93偵13139 號卷第21頁）、「伊從外面喝酒回來
    ，有拿啤酒、發票、刀子進管理室喝酒，喝一喝又出去買酒
    回來繼續喝」（見原審卷第98頁）等語在卷；並證人張深中
    於偵訊、原審分別證稱：「93年6 月30日晚上10點多，甲○
    ○拿2 瓶啤酒到管理室喝，到翌日凌晨還在喝，乙○○就跟
    甲○○說時間不早了，叫他趕快去睡覺，不要吵到大樓的安
    寧」（見93偵13139 號卷第17頁背面）、「甲○○是晚上8
    點多從外面喝酒後進到管理室坐，和伊聊天，說樓上很吵，
    他無法睡覺；後來有出去買酒，晚上9 點至10點多有拿刀子
    出來，放在管理室桌子上；當時甲○○微醺，說話聲音比較
    大聲，伊有請乙○○勸甲○○不要在管理室喝酒」（見原審
    卷第92至96頁）等語，及證人乙○○於偵訊、原審分別證稱
    ：「伊於93年7 月1 日凌晨回家，經過管理員室，管理員出
    來跟伊說，甲○○拿刀在管理室鬧事，叫伊處理」（見93偵
    13139 號卷第31頁背面）、「93年7 月1 日凌晨1 、2 點伊
    才回到大樓，主委的太太通知伊到管理室，管理員出來跟伊
    說甲○○身上有帶刀子，要伊小心點，伊到管理室招手叫甲
    ○○出來勸說」（見原審卷第99至101 頁）等語明確。足認
    被告自93年6 月30日下午至翌日（1 日）3 時12分許前（此
    一時間為有不詳姓名之人報案稱上開大樓管理室有人滋事之
    時間，詳如後述，故認定乙○○於該時間前已出面勸阻被告
    ，被告於該時前即已未再飲酒），在某不詳地點及上開大樓
    管理室內飲酒，數量非少，並曾將折疊刀放置在上開大樓管
    理室桌上，而乙○○則有出面勸阻之行為無訛。至於被告於
    原審爭執其係於93年7 月1 日凌晨0 時許始返回本件大樓等
    語（見原審卷第98頁），惟證人張深中於原審一再確認被告
    係於93年6 月30日下午8 時多即進入管理室（見原審卷第10
    4 頁），而以被告於該日飲酒甚多，對於確切時間之記憶自
    可能有誤，而證人張深中就與本件刺殺工具有重大關聯事項
    ─被告曾將折疊刀帶入管理室一節之證述，被告亦不否認為
    真，則證人張深中自無就被告進入管理室之時間一節，為虛
    偽陳述之必要，是應認被告係於93年6 月30日下午8 、9 時
    許進入上開大樓管理室，併此說明。
  3.乙○○在上開大樓管理室外（即高雄市○○區○○街198 巷
    18弄12號前），勸阻被告不要繼續在管理室內喝酒喧鬧，致
    生口角爭執，並有不詳姓名之人於93年7 月1 日上午3 時12
    分許，報警稱現場有滋事，員警亦曾前往處理；嗣於員警離
    去後，被告仍與乙○○爭執，而因被告已有醉意，並因乙○
    ○具警察身分，致被告誤認憲隆有將其提報流氓管訓、逐出
    社區大樓之意，乃心生忿恨，而同日（1 日）上午3 時50分
    許，乙○○欲離開之際，自口袋取出折疊刀朝乙○○頭部、
    太陽穴、胸部、頸部等處砍刺，致該折疊刀插入乙○○之左
    臉頰內（近太陽穴處），當場無法拔出，致乙○○因此受有
    左顳部穿刺傷約長2.5 公分、寬1 公分、深度深及硬腦膜，
    傷口部位顏面神經額分枝斷裂等傷害等情。業經：
  證人張深中於偵訊、原審分別證稱：「乙○○叫甲○○去睡
    覺，甲○○不願意，他們2 人在管理室外又談了一下，甲○
    ○就從口袋拿出1 把折疊刀刺乙○○，乙○○要後退，碰到
    旁邊的腳踏車就倒地，甲○○又持刀刺他背部、頭部，後來
    折疊刀刺入臉頰拔不出來，甲○○才逃走，伊有在旁邊叫甲
    ○○不要刺」（見93偵13139 號卷第18頁）、「甲○○與乙
    ○○到外面談約1 個小時，伊在管理室看到有巡邏車停在孟
    子路557 號，員警有下車，但沒有進管理室；伊有聽到乙○
    ○叫一聲就倒下，甲○○第一刀由上往下刺，因為光線昏暗
    ，伊沒有看清楚部位，乙○○被刺後倒下，後面的腳踏車也
    一併被撞倒，甲○○還繼續刺，刺什麼部位伊沒有看到，伊
    就說好了好了，當時伊緊張沒有記刺了幾下，後來乙○○的
    兒子下來，也在喊是怎麼了，刀子插著拔不出來，甲○○才
    停止，並往孟子路方向跑；當時伊看到甲○○與乙○○在講
    話時，雙手插在口袋，之後看到甲○○的手從口袋伸出來，
    就拿刀子往乙○○身上刺」（見原審卷第96、97、104 頁）
    等語，證人乙○○於偵訊、原審分別證稱：「伊向甲○○說
    他長期騷擾住戶，住戶都有反應，伊要他趕快回去睡覺，以
    後要改善，他不吭聲，等伊轉身要回家，走了3 、4 步，他
    就突然拿刀子殺伊，伊撞到機車，跌坐在機車上，甲○○仍
    拿刀繼續殺伊」（見93偵13139 號卷第31頁背面、32頁）、
    「當時伊與甲○○在管理室大門巷子講話，後來有巡邏車來
    盤查，之後就離開；伊和甲○○面對面講話，當時很昏暗，
    後來伊轉頭要走，約走5 步，伊聽到甲○○腳步聲，伊轉身
    看，甲○○的刀子從上往下刺，第一刀伊不清楚他殺伊那裡
    ，因為伊跘到腳踏車無法逃，就倒下去，甲○○就一直刺伊
    」（見原審卷第101 、102 頁）等語，及證人潘證傑於警詢
    、偵訊分別陳（證）稱：「伊聽到哀叫聲，衝出家門，看見
    伊父親乙○○被甲○○毆打躺在重上街198 巷18弄12號外機
    車上，並看到甲○○離開，伊去攙扶伊父親，發見伊父親左
    太陽穴上插一把刀，伊就叫救護車把伊父親送到高雄榮總」
    （見警卷第15頁背面）、「當時伊聽叫伊父親唉叫一聲，看
    到他全身是血，伊父親倒在機車上，刀子拔不出來」（見93
    偵13139 號卷第20頁）等語明確；並有高雄市政府警察局左
    營分局受理各類案件紀錄表2 紙（時間分別為93年7 月1 日
    上午3 時12分、3 時59分，報案內容分為「管理室有人滋事
    」、「持刀殺人」，見原審卷第78、79頁）、現場擺放機車
    、腳踏車及血跡相片6 幀在卷可憑（見93偵15397 號卷第6
    至8 頁） 。
  乙○○因被告持刀刺殺之行為，因此受有：(1)左顳部穿刺傷
    約長2.5 公分、寬1 公分、深度深及硬腦膜，傷口部位顏面
    神經額分枝斷裂。(2)右耳前一縱向傷口約長6 公分、寬1 公
    分、深2 公分、傷及顏面神經的額分枝、顴分枝及頰分枝（
    皆斷裂）。(3)下背部傷口約3 公分長、1 公分寬、3 公分深
    、腰椎棘突骨折。(4)左手無名指約2 公分長、0.5 公分寬及
    0.5 公分深傷口、傷及屈指深肌腱及指動脈和指神經。(5)前
    胸傷口3 公分。(6)頸部傷口5 公分。(7)左肩傷口約8 公分等
    7 處傷害，有行政院國軍退除役官兵輔導委員會高雄榮民總
    醫院93年8 月4 日高總管字第0930008897號函、93年9 月14
    日高總管字第0930010435號函所附乙○○病歷資料、受傷相
    片在卷可按（見93偵13139 號卷第33至43頁，原審卷第42至
    49頁）。至於證人乙○○於本院前審證稱：「伊被甲○○殺
    了17刀，伊是聽醫院說好像是17刀，但不知是哪一位醫生說
    的」等語（見本院上更(一)卷第85、86頁），惟此與上開病歷
    資料不符，復無其他事證可佐證人乙○○此部分證述為真，
    自難執為不利於被告之認定，併此說明。
  復有自乙○○之左臉頰內拔出之折疊刀1 支扣案；且經鑑驗
    刀柄長11.5公分、刀刃長8.5 公分，單刃開鋒，有高雄市政
    府93年9 月30日高市府警保字第0930050460號函所附辦理刀
    械鑑驗相片資料在卷可稽（見原審卷第56至58頁）；又被告
    所穿著之鞋子、上開折疊刀上均沾染有乙○○之血跡，亦有
    高雄市政府警察局93年9 月22日高市警鑑字第0930063567號
    鑑驗書1 紙在卷可憑（見原審卷第59頁）。
  被告固辯稱其係因遭乙○○推倒，始至路旁機車置物箱內取
    出折疊刀云云。惟依證人張深中於原審證稱：「當時伊看到
    甲○○與乙○○在講話時，雙手插在口袋，之後看到甲○○
    的手從口袋伸出來，就拿刀子往乙○○身上刺」等語，業如
    前述，並無被告遭乙○○推倒，或被告前往機車置物櫃拿取
    折疊刀之情形；且證人乙○○於偵訊、原審均證稱其轉頭離
    去後，僅走幾步即遭被告砍殺，亦如前述，而參以被告於原
    審供稱：「乙○○推倒伊時，伊距離機車約6 、7 公尺，伊
    跑到機車那裡把機車蓋子掀開，從置物箱拿出刀子，回頭才
    去刺乙○○」等語（見原審卷第105 頁），則以時間及空間
    之距離，被告在乙○○轉身離開3 至5 步之短暫時間內，自
    不可能有足夠時間到5 、6 公尺外之機車置物箱內取出折疊
    刀，再折返至已離開之乙○○所在點為刺殺行為，應認被告
    上開所辯，與常情不符，不足採信。至於證人張深中於原審
    另證稱：「甲○○於10點多出去買啤酒，伊就沒有看到刀子
    放在桌子上，乙○○回來時、乙○○與甲○○出去講話時，
    伊都沒有看到刀子」等語（見原審卷第97頁）；因本件折疊
    刀刀柄僅長11.5分，極易藏放在口袋內，則自不足以證人張
    深中上開證述，遽認被告係將折疊刀放置在機車置物箱內，
    併此說明。
  被告另辯稱：「乙○○說要將伊趕出去，要送去管訓，讓伊
    有家歸不得，妻離子散，伊受刺激才會刺他」云云（見93偵
    13139 號卷第4 頁背面，原審卷第12頁）。惟此為乙○○所
    一再否認（見93偵13139 號卷第32頁，原審卷第102 頁），
    則被告此部分辯解是否為真，已無法證明；且本院審酌被告
    於案發前已長時間飲酒，精神狀況非佳（詳如後述），而乙
    ○○又具警察身分，被告前既有喝酒喧鬧行為，後復與乙○
    ○爭執，當無法期待其2 人爭執之言語均屬理性，自可能致
    被告心生因其行為將遭移送之疑慮，進而自行揣測將有被移
    送感訓或逐出上開社區之舉，乃引起被告情緒激動。惟被告
    此種心情起伏、情緒激動，仍無解於其罪責，亦併此說明。
  4.按殺人罪與傷害罪之區別，本視加害人有無殺意為斷，被害
    人所受傷害多寡，及是否為致命部位，雖有時可藉為認定有
    無殺意之心證，不能據為絕對之標準，然加害人之下手情形
    如何，於審究犯意方面，仍不失為重要參考資料（最高法院
    20年非字第104 號判例參照）。查被告持以刺殺乙○○之折
    疊刀，刀柄長11.5公分、刀刃長8.5 公分、單刃開鋒，業如
    前述；且人體之頭部、太陽穴、胸部乃人體重要部位，頸部
    乃人體動脈、靜脈流經之處，如持利刃刺入，極可能會大量
    出血或因傷及重要臟器導致休克死亡等情，此乃眾所週知之
    一般常識，而被告係具有普通智識程度之成年人，對此當無
    不知之理；又依上開乙○○病歷資料所載，乙○○之傷口遍
    及臉部、頸部、前胸部、左肩及左手等部位，屬人體之要害
    或重要部分，其所受之左顳部穿刺傷約長2.5 公分、寬1 公
    分、深度則深及硬腦膜，傷口的顏面神經額分枝斷裂，因已
    傷及左顳部腦膜，並造成左顳部硬膜下腔血腫，此傷口如無
    施以手術急救，當有生命危險，有上開行政院國軍退除役官
    兵輔導委員會高雄榮民總醫院93年9 月14日高總管字第0930
    010435號函所附乙○○病歷資料可憑（見原審卷第43頁）；
    又被告持刀刺殺之部位係向乙○○之頭部、頸部及胸部等人
    體要害為之，並以刺入人體之方式，而非表面的割裂傷，折
    疊刀並深插在乙○○之左臉頰內無法拔出，有上開乙○○之
    病歷、受傷照片可稽，足證被告用力之猛，難謂被告無置人
    於死之故意；再者，乙○○遭被告持刀刺殺，致其後退撞及
    路旁腳踏車而跌倒後，被告仍未停手，猶繼續猛刺，直至該
    刀插進乙○○之左臉頰內無法拔出，始棄刀逃逸，業如前述
    ，益見被告殺意之堅定。是被告確有殺人之故意無疑，指定
    辯護人認被告僅有傷害之故意，自屬無據。
  5.被告於93年7 月1 日上午6 時30分許，向屏東縣警察局保安
    隊投案後，經員警於同日上午7 時36分施以酒精濃度測試，
    測定值仍高達0.79mg/l，有酒精濃度測試表在卷可憑（見警
    卷第23頁）；且經本院函請高雄市立凱旋醫院就被告於本件
    行為時之精神狀態為鑑定，結果：「案主（指被告）於案發
    當日上午7 時36分經屏東縣警察局對案主實施酒精濃度測試
    結果：酒精濃度為0.79mg/l（即案發後4 時多），所以案主
    於案發時可能處於明顯酒醉、噁心、步履相當不穩的精神意
    識狀態，此時受到突然的刺激時，將較難有準確的辨識力。
    再者案主長期喝酒、情緒低落及長期睡眠狀況異常，導致案
    主的控制力更加薄弱。因此當案主在受到被害人的言詞刺激
    後，會勾起案主內心喪女回憶之痛而激發憤怒，因故在缺乏
    準確的辨識力及薄弱的控制力下，當一時的氣憤衝動下而發
    生刺傷對方的行為。案發後，案主即搭乘計程車欲回屏東探
    視母親，在車上告訴司機與人打拿刀殺人之事；意即知曉殺
    了人且該事是違法行為。綜合以上論述，案主雖有辨識力及
    控制力受損的情狀，但尚未致使無法認識所為的殺人行為及
    其結果，故案主在為刺擊被害人行為時，就『知』、『意』
    的準則而言，難言無有達於『輕度精神耗弱』的程度，但尚
    難言有達於『心神喪失』的程度。」，有高雄市立凱旋醫院
    95年4 月27日高市凱醫成字第0950002478號函及精神鑑定書
    在卷可按（見本院上更(二)卷第82至91頁）。是足認被告於為
    本件行為時，係處於精神耗弱之狀態無疑。
  6.檢察官認被告自行飲酒至醉致肇本件犯行，屬原因自由行為
    ，不得依刑法第19條第2 項規定減輕其刑。惟按原因自由行
    為理論之適用，以行為人於責任能力健全之狀態下，對於特
    定法益侵害有故意或預見可能性、並故意或過失自陷於精神
    障礙狀態為要件。本件被告飲酒行為，雖符合「故意或過失
    自陷於精神障礙狀態」之要件，惟被告於飲酒時，並無法預
    見其後將可能與乙○○起爭執，並因此持折疊刀刺殺乙○○
    ，自與原因自由行為應有「對於特定法益侵害有故意或預見
    可能性」之要件不符。是被告飲酒至醉之行為，與原因自由
    行為尚屬無涉，檢察官就此自有誤會。至於新刑法第19條第
    3 項雖規定：「前2 項規定，於因故意或過失自行招致者，
    不適用之。」，惟該條文應於95年7 月1 日始生效，自不得
    執此為被告不利之認定，併此說明。
  7.最高法院前次發回意旨指稱：「被害人除最後一處左顳部傷
    口如不及時施以手術急救有生命危險，其餘6 處傷口的手術
    治療皆由整型外科醫師執行，攸關被告殺意強度之認定，被
    害人經治療後，有無影響視力、聽力或神經功能之喪失，關
    係刑之量定，亦有調查之必要」等語。經本院向行政院國軍
    退除役官兵輔導委員會高雄榮民總醫院函查結果：(1)患者（
    即乙○○）於93年7 月21日到眼科門診看診，視力右眼裸視
    1.0 ，左眼裸視1.2 ，因此，患者臉部的傷口並沒有影響到
    視力。(2)左耳聽力共做兩次檢查，93年7 月12日、7 月21日
    。後者做時，聽力閥值約20分貝，屬正常。唯左耳約有30%
    的耳膜穿孔。(3)病患於93年7 月1 日施行左側面神經額分枝
    及右側面神經額分枝、顴分枝及嚼分枝吻合手術，顏面神經
    之功能恢復，目前情況為何，仍需病患回門診評估，有該醫
    院94 年7月27日高總管字第0940007308號及94年8 月24日高
    總管字第0940008724號函在卷可稽（見本院上更(一)卷第35至
    37頁）。可見乙○○經治療後，無影響視力、聽力或神經功
    能之喪失。
  (四)綜上所述，被告上開辯解，均為圖卸刑責、避重就輕之詞，
    不足採信。本件事證已明，被告犯行洵堪認定。
三、論罪及撤銷改判之理由─
  (一)核被告所為，係犯刑法第271 第2 項、第1 項之殺人未遂罪
    。被告已著手於殺人行為之實施，惟因其所持之折疊刀插進
    乙○○之左臉頰內無法拔出，致無法繼續刺殺，且因乙○○
    經送醫急救後，未生死亡之結果，其行為尚屬未遂，依刑法
    第26條前段規定，按既遂犯之刑減輕之。又被告為本件犯行
    時，係處於精神耗弱之狀態，業如前述，依刑法第19條第2
    項規定減輕其刑，並遞減之。
  (二)原判決認被告殺人未遂，罪證明確，予以論罪科刑，固非無
    見。惟：原判決事實認定被告前後共刺殺乙○○10餘刀，
    然乙○○之傷處共有7 處，其事實認定前後不一致。被告
    為本件犯行時，係處於精神耗弱之狀態，惟原判決認被告神
    智尚屬清楚，並無因酒醉而陷於精神耗弱之餘地，均有未洽
    。被告以原判決量刑太重為由（未依刑法第19條第2 項規定
    減輕其刑），提起上訴，為有理由，自應由本院將原判決撤
    銷改判。
四、科刑及沒收之理由─
  (一)爰審酌被告與乙○○同為上開大樓社區之住戶，不知敦親睦
    鄰，反而飲酒喧鬧，擾亂社區安寧，造成住戶困擾，復與乙
    ○○無深仇大恨，竟因不滿乙○○規勸其勿喝酒鬧事，即萌
    生殺意，持折疊刀刺殺乙○○，造成乙○○所受傷勢嚴重，
    其手段兇狠，嚴重危及乙○○生命安全，惡性非輕，影響社
    會秩序安寧，且犯後未能完全坦承犯行，迄今仍未能給予乙
    ○○適當之民事賠償；惟被告於犯罪後主動前往警局投案，
    並非毫無悔意，且乙○○經治療後，無影響其視力、聽力或
    神經功能之喪失，及被告前未曾受有期徒刑以上刑之宣告，
    有臺灣高等法院被告前案紀錄表在卷可憑等一切情狀，爰量
    處有期徒刑6 年，並依被告犯罪之性質，本院認有褫奪公權
    之必要，依刑法第37條第2 項規定，宣告褫奪公權3 年，以
    資懲儆。
  (二)扣案折疊刀1 支，為被告所有，業據被告供明在卷（見原審
    卷第11頁），復供本件犯罪所用之物，依刑法第38條第1 項
    第2 款規定，宣告沒收。
五、適用之法律─
  (一)刑事訴訟法第369 條第1 項、第364 條、第299 條第1 項。
  (二)刑法第271 條第2 項、第1 項、第19條第2 項、第26條前段
    、第37條第2 項、第38條第1 項第2 款。
本案經檢察官姜麗儒到庭執行職務。
中    華    民    國    95    年    6     月    30    日
                  刑事第七庭    審判長法  官  莊飛宗
                                      法  官  黃憲文
                                      法  官  曾逸誠
以上正本證明與原本無異。
如不服本判決應於收受本判決後10日內向本院提出上訴書狀，其
未敘述上訴理由者，並得於提起上訴後10日內向本院補提理由書
狀（均須按他造當事人之人數附繕本）「切勿逕送上級法院」。
中    華    民    國    95    年    6     月    30    日
                                      書記官  黃富美
附錄本判決論罪科刑法條：
刑法第271 條：
殺人者，處死刑、無期徒刑或10年以上有期徒刑。
前項之未遂犯罰之。
預備犯第1 項之罪者，處2 年以下有期徒刑。


司法院資訊處製作；財團法人民間司法改革基金會備份。
